臺灣高等法院臺中分院民事判決　　　　 94年度上易字第332號
上　訴　人　乙○○
訴訟代理人　林開福律師
被　上訴人　丑○○
　　　　　　戊○○
　　　　　　丁○○
　　　　　　庚○○
　　　　　　辛○○
　　　　　　壬○○
　　　　　　丙○○
　　　　　　己○○
　　　　　　子○○
　　　　　　癸○○
上列十人共同
訴訟代理人　廖健智律師
複　代理人　張智翔律師
　　　　　　洪明立律師
上列當事人間請求拆屋還地事件，上訴人對於中華民國94年6月3
0日臺灣彰化地方法院92年度訴字第1055號第一審判決提起上訴
，本院於94年11月29日言詞辯論終結，茲判決如下：
    主  　　文
上訴駁回。
第二審訴訟費用由上訴人負擔。
    事實及理由
一、上訴人主張：坐落彰化縣大城鄉○○段第375地號土地（下
    稱系爭土地）為伊所有，遭被上訴人等無權占有，並在其上
    建屋使用，其中被上訴人丑○○、戊○○、丁○○、庚○○
    、辛○○等五人占用附圖Ａ部分面積30平方公尺建有二層磚
    造樓房及A1部分12平方公尺為菜園，被上訴人壬○○、丙○
    ○、己○○、子○○、癸○○五人占用附圖Ｂ、B1、B2部分
    面積依序為192、37、148平方公尺作為一層磚造房屋及庭院
    使用，伊自得本於所有權人之權利，請求渠等拆屋還地等情
    ，爰依民法第767條規定，提起本件訴訟，求為命：(一)被上
    訴人丑○○、戊○○、丁○○、庚○○、辛○○應將系爭土
    地上如附圖所示Ａ部分面積30平方公尺之二層磚造樓房拆除
    及A1部分12平方公尺之菜園除去，並將該土地全部返還予伊
    。(二)被上訴人壬○○、丙○○、己○○、子○○、癸○○應
    將系爭土地上如附圖所示Ｂ部分面積192平方公尺之1層磚造
    房屋及B1部分37平方公尺一層磚造房屋拆除，並將如附圖所
    示Ｂ、B1、B2之土地全部返還予伊之判決。
二、被上訴人丑○○、戊○○、丁○○、庚○○、辛○○等五人
    則以：系爭土地如附圖Ａ、A1部分係伊等之被繼承人林允森
    於民國（下同）58年間向上訴人買受，價款均已付清，由上
    訴人之兄弟吳懋松、甲○○分別代理上訴人為出售及收受價
    金，交由斯時代管上訴人產業之上訴人之母，並由甲○○代
    立有「建地賣渡證明書」予林允森，林允森並即於其上蓋屋
    居住使用，因林允森不認字，且當時國民法律常識不足，故
    迄未向上訴人請求辦理所有權移轉登記，惟上訴人容忍伊等
    在其上營造房屋使用已逾35年，足見其亦同意出賣予林允森
    ，可證林允森與上訴人間就上開土地確有買賣關係存在，而
    於其上蓋屋使用，林允森死亡後，續由丑○○等居住使用，
    伊等既因買賣關係而占有使用該土地，即非無權占有等語。
    被上訴人壬○○、丙○○、己○○、子○○、癸○○五人則
    以：系爭土地中之30坪，係伊等之父親林春係於生前在52年
    3月25日向上訴人所買受，而訂有買賣契約書，超出30坪以
    外之土地則為林春係向上訴人所租用，林春係即於52年4月
    間在其上蓋屋，並向電力公司申請裝錶用電，且於56年9月
    19日起設有戶籍，林春係於83年間死亡後，該屋即由伊等繼
    承使用迄今。伊等乃基於買賣及租賃之法律關係而占有使用
    系爭土地，自非無權占有等語，資為抗辯。
三、原審法院審理後，斟酌兩造之主張及攻擊防禦方法之結果，
    認上訴人之訴為無理由，為其敗訴之判決，駁回上訴人在原
    審之訴及假執行之聲請。上訴人不服，提起上訴，聲明求為
    判決：(一)原判決廢棄；(二)上廢棄部分，被上訴人丑○○、戊
    ○○、丁○○、庚○○、辛○○應將系爭土地上如附圖所示
    Ａ部分面積30平方公尺之二層磚造樓房拆除及如附圖所示A1
    部分面積12平方公尺之菜園除去，並將該土地全部返還予伊
    。(三)被上訴人壬○○、丙○○、己○○、子○○、癸○○應
    將系爭土地上如附圖所示Ｂ部分面積192平方公尺之1層磚造
    房屋及B1部分37平方公尺一層磚造房屋拆除，並將如附圖所
    示Ｂ、B1、B2之土地全部返還予伊。被上訴人則答辯聲明，
    求為判決，駁回上訴人之上訴。
四、查上訴人主張坐落彰化縣大城鄉○○段第三七五地號土地為
    其所有，目前遭被上訴人等人占用，被上訴人壬○○等五人
    占用之位置如附圖所示Ｂ、B1、B2部分，占用之面積為三百
    七十七平方公尺，被上訴人丑○○等五人占用之位置如附圖
    所Ａ及A1部分，占用之面積為四十二平方公尺乙節，有上訴
    人提出之土地登記謄本為證，且為被上訴人所不爭執，並經
    原審法院會同彰化縣二林地政事務所至現場勘驗，並製有勘
    驗筆錄及如附圖所示之複丈成果圖可稽，堪認上訴人此部分
    之主張為真實。
五、本件爭執要點在於：
　　上訴人主張系爭土地目前為被上訴人等人無權占有，被上訴
  　人丑○○、戊○○、丁○○、庚○○、辛○○等人則否認之
    ，辯稱系爭土地係彼等之被繼承人林允森於58年間向上訴人
    所買受；被上訴人壬○○、丙○○、己○○、子○○、癸○
    ○等人則辯稱彼等占用之土地，其中30坪係伊等之被繼承人
    林春係於52年向上訴人買受，其餘占用之土地係向上訴人所
    承租，惟為上訴人所否認。茲應審究者為：(一)上訴人與訴外
    人林允森間就系爭土地有無買賣契約存在？(二)上訴人與訴外
    人林春係間就系爭土地其中被上訴人丙○○等占用30坪部分
    有無買賣契約存在？(三)上訴人與訴外人林春係間就系爭土地
    ，被上訴人丙○○等占用超過30坪部分有無租賃契約存在等
    項。
六、對於當事人間之爭執，本院之判斷：
　(一)關於被上訴人丑○○五人部分：
　　1.被上訴人丑○○、戊○○、丁○○、庚○○、辛○○等人
  　　辯稱：系爭土地係伊等之被繼承人林允森於58年間向上訴
    　人買受等情，業據被上訴人丑○○等人提出由上訴人之兄
      弟甲○○所出具之「建地賣渡證明書」影本一件為證，惟
      上訴人否認其真正。經查依上開建地賣渡證明書之內容約
      略記載「一、建地大城為番即大城鄉○○村○○路四戶長
      原林允森。二、坪數數目吳懋松清楚解決，本人不知，待
      日後詢問吳懋松與仲介人可知。三、建地買賣金額完全付
      予清楚無誤。四、由於分割後同時登記土地及轉讓，．．
      ．六、日後一切買賣內容吳懋松、仲介人清楚，此證明書
      即是買賣金額完全付清為目的，無任何土地權證照，．．
      ．58年2月19日甲○○出證金額清楚證照」等語，而證人
      即上訴人之兄弟甲○○於原審亦到庭證稱「這份契約書整
      篇的內容都是我寫的，58年2月19日我那時候還是學生，
      當時我放寒假在家，有一個女士，名字我不曉得，我認識
      她這個人，我後來聽說她真正的名字有一個差字，她來我
      家找我哥哥吳懋松，她說跟吳懋松買土地要交尾款，我說
      我不知道這個事情。我說我哥哥不在，她叫我先把錢收下
      來，我就把這筆錢交給我媽媽，因為當時我媽媽在掌管，
      我有提醒我媽媽我哥哥回來時要轉告。她說她買的就是她
      住的地方。大城鄉○○村○○路四號是她告訴我的。她告
      訴我戶長是林允森。因為我不知道地址，所以我就照她說
      的寫。當時交給我多少錢，那麼久了，我不記得。」等語
      ，而證人甲○○於本院準備程序中到庭供證伊出具上開證
      明時已年約27歲，當時為退伍後讀淡江大學夜間部五年級
      ，足見其斯時智慮成熟，當無任意受人指使而胡亂出具證
      明之情形。故上訴人空言否認上開建地賣渡證明書之真正
      ，尚不足採。
    2.上訴人另辯稱，該證明書頂多只能證明林允森與人有買賣
      關係，只可能與吳懋松有關，但內容完全未提及上訴人等
      語；惟查，證人甲○○到庭亦證稱「這塊地是原告乙○○
      的，為何向吳懋松買，這我不知道，因為我們家地太多。
      當時上訴人乙○○大學畢業，在台北，大我二歲。吳懋松
      當時住在溪州。58年當初寫那份讓渡書時，我只知道是家
      族財產，我不知道該筆土地是誰的，乙○○當時沒有在家
      。我收的錢交給我媽媽，她交給誰，我不知道。丙○○他
      們家收的租金都交給我母親。當初收到丑○○的錢時，我
      母親就收起來，也沒有問。本件土地雖是乙○○的，但因
      為那時他們都在外地，所以在家的我們都會去收租金。」
      等語。而證人即上訴人之兄弟吳懋松於原審到庭亦證稱「
      我父親約35年時分財產，分財產後，兄弟財產都是我母親
      代管。我媽媽有請長工、自耕農，也曾把土地出租給別人
      ，是否有租給別人蓋房子我不知道。我不曾去別人家裡收
      租金。如果兄弟有人在家的話，我媽媽會叫他們去收。我
      自己分到的財產我自己管，三七五部分我收租，其他的給
      我母親管。零星菜園、共有的部分給我母親管等語，於本
      院準備程序上訴人另一胞兄吳景祥到庭並供證其父分產時
      伊正讀初中之年，則可知斯時上訴人亦屬童稚之年，由證
      人甲○○及吳懋松之證詞可得知，上訴人之父親雖於35年
      分家產，惟分家產後，上訴人兄弟等人皆屬年幼，且其後
      都分散各地，上訴人之財產實際上仍由上訴人之母親代管
      ，且若家族財產有出租他人之情形，縱使非所有權人，只
      要在家之兄弟都可能代替其他兄弟去收取租金，並將所收
      得之金額交給上訴人母親，上訴人兄弟等人於當時應有默
      示授權彼等母親或在家之兄弟代為管理彼等之土地之情形
      。而證人甲○○既證稱林允森之妻子即被上訴人丑○○曾
      交付買賣系爭土地之尾款予甲○○代收後，又將代收之金
      額交給上訴人母親，且上訴人母親收下後亦無任何反應，
      按一般常情，若林允森當時未向上訴人買賣土地，被上訴
      人丑○○應不可能無緣無故交付所謂之尾款，而上訴人之
      母親亦不可能對於來路不明之金錢毫無反應地即收下，足
      見上訴人之母親或在家兄弟應曾代替上訴人處分系爭土地
      ，而上訴人兄弟等人既曾默示授權彼等母親及在家兄弟代
      管土地，其效力自應及於上訴人。參以林允森自58年開始
      即於其上搭蓋房屋使用迄今，且在上訴人祖厝之前上訴人
      殊無不知情而任由他人占用其所有土地達34年之理，由此
      益徵上訴人亦同意該買賣，始克至此情形，其理甚明。
    3.至證人吳懋松到庭作證時雖否認有替上訴人買賣系爭土地
      並稱伊母無權代為處分土地云云，惟證人吳懋松經原法院
      多次傳喚原均不肯到庭作證，嗣經原法院諭知將處以罰鍰
      時始出庭作證，且證人吳懋松為上訴人之兄弟，其證詞難
      免偏坦上訴人，參以證人甲○○所具上開證明及到庭所證
      內容，足證吳懋松此部分證詞尚不足採。從而上訴人抗辯
      因其兄弟多出外發展，故至退休才開始處理云云，尚難採
      信。從而被上訴人丑○○、戊○○、丁○○、庚○○、辛
      ○○等人辯稱系爭土地，係彼等之被繼承人林允森於58
      年間向上訴人買受等情，較可採信。雖上訴人又抗辯豈有
      買方不急於過戶之理，且上訴人亦沒有收到稅金云云；惟
      查，民國四、五十年間，民風純樸，一般人受教育程度均
      不高，復不諳不動產此等重要之財產法律關係，民眾以口
      頭訂立契約者亦比比皆是，且當時上訴人之財產由上訴人
      之母親代為管理，故相關稅金之問題亦可能由上訴人之母
      親處理，上訴人未收到稅金亦屬合理，尚難據此即認定被
      上訴人丑○○等人之辯解不可採信。
  (二)關於被上訴人壬○○五人部分：
  　1.被告上訴人壬○○、丙○○、己○○、子○○、癸○○等
　    人辯稱：系爭土地伊等占用之其中30坪部分，係伊等之被
      繼承人林春係向上訴人買受，就系爭土地占用超過30坪部
      分即其餘6、70坪部分有租賃契約存在等情，為上訴人所
      否認。查被上訴人丙○○等人抗辯此部分之事實，業據被
      上訴人丙○○等人提出買賣契約書影本一件為證，雖上訴
      人否認其真正，惟另據證人即被上訴人丙○○之配偶林王
      櫻雲到庭證稱「我已經結婚40幾年了。我嫁過來，就一直
      住在現在的房子。現在的房子是我公公蓋的，地也是我公
      公買的，向何人買的我不知道，我只知道買30坪，另外的
      用租的。我嫁過來時，房子就已經蓋好了。我有看過有人
      來收租金，一個叫「阿四」（台語）的人來收的，他是在
      大成國中當老師，沒有看過別人來收。我公公過世後，他
      就沒有來收租金了。每年在農曆12月間來收一次租金，收
      2000多元。我公公付租金都是拿現金，沒有拿收據。為何
      在我公公過世後，就沒有來收租金，我也不知道。」等語
      ；而證人甲○○於原審亦到庭證稱「我是大城國中總務主
      任，我擔任這項職務八、九年左右，我以前是訓導主任。
      我認識丙○○，也認識他爸爸林春係。我跟我第六個哥哥
      曾去丙○○家裡收租金，我第六哥哥叫做吳景祥，已經移
      民美國。我去他們家收租金至少有一、二次，好幾年了，
      那時候我還是學生。那時候租金是用稻穀的價錢去算，是
      多少錢因為已經很久，我忘記了。我不曉得土地是誰租給
      丙○○他們家，租哪裡的土地，地號我不知道，地方我知
      道，就是他們現在住的地方。收的租金交都交給我母親。
      那塊地是乙○○的，因為那時他們都在外地，所以在家的
      我們都會去收。」等語，堪認被上訴人丙○○等人就系爭
      土地確實有租賃關係存在。雖上訴人否認證人林王櫻雲及
      甲○○之證詞，質疑證人林王櫻雲何以不知向何人所買、
      為何在其公公死亡後即未再來收租暨其租金不可能全年只
      收2000多元等語；惟查，證人甲○○既為之兄弟，應無偏
      坦被上訴人之理，雖上訴人主張與甲○○之感情不佳云云
      ，惟甲○○縱使與上訴人感情不佳，亦無可能因此甘冒偽
      證之風險。證人甲○○既證稱確實有去收租金之情形，核
      與證人林王櫻雲之證詞相符，且上訴人又未另行提出反證
      證明證人所言不實在，故上訴人空言否認，自不足採。雖
      證人吳景祥於本院準備程序中到庭，否認有帶同甲○○向
      林春係收租之情事。惟其關於建地部分有無出租乙節，不
      諱言僅止於臆測，所證復與證人甲○○及林王櫻雲所證不
      合，足見為偏頗上訴人之詞，所證尚不足採。
  　2.又查，依附圖所示之複丈成果圖，被上訴人丙○○等人占
      用之部分為編號B，面積192平方公尺，編號B1，面積37平
      方公尺，編號B2，面積148平方公尺，合計377平方公尺，
      約114坪，而被上訴人丙○○等人之父親林春係當初在系
      爭上訴人所有之土地上蓋建物時，應不可能須使用100多
      坪之情形，卻只向上訴人承租6、70坪，而上訴人亦不可
      能容忍被告僅繳納6、70坪之租金，卻使用100多坪之面積
      ，從而被上訴人壬○○、丙○○、己○○、子○○、癸○
      ○等人辯稱系爭土地彼等占用之其中30坪部分，係彼等之
      被繼承人林春係向上訴人買受，就系爭土地占用超過30坪
      部分有租賃契約存在等情，尚堪採信。
七、按所有人對於無權占有或侵奪其所有物者，得請求返還之。
    對於妨害其所有權者，得請求除去之。有妨害其所有權之虞
    者，得請求防止之，民法第757條固定有明文。系爭坐落彰
    化縣大城鄉○○段第375地號土地雖為上訴人所有，並由被
    上訴人等人占有使用中，惟查，被上訴人丑○○、戊○○、
    丁○○、庚○○、辛○○等人為林允森之繼承人，而林允森
    既曾向上訴人購買系爭土地使用，而被上訴人壬○○、丙○
    ○、己○○、子○○、癸○○等人為林春係之繼承人，林春
    係既曾向上訴人就系爭土地購買30坪，其餘部分以承租之方
    式占有使用，則被上訴人等人基於繼承之法律關係，占有上
    訴人所有之系爭土地，應屬有權占用。從而上訴人基於民法
    第767條之規定，請求被上訴人丑○○、戊○○、丁○○、
    庚○○、辛○○應將坐落彰化縣大城鄉○○段第375地號土
    地上如附圖所示Ａ部分面積30平方公尺之二層磚造樓房拆除
    及如附圖所示A1部分面積12平方公尺之菜園除去，並將該土
    地全部返還予上訴人。被上訴人壬○○、丙○○、己○○、
    子○○、癸○○應將坐落彰化縣大城鄉○○段第375地號土
    地上如附圖所示Ｂ部分面積192平方公尺之1層磚造房屋及B1
    部分37平方公尺一層磚造房屋拆除，並將如附圖所示Ｂ、B1
    、B2之土地全部返還予上訴人，即無理由。原審因而為被上
    訴人勝訴之判決，駁回上訴人在原審之訴及假執行之聲請，
    經核並無不合。上訴意旨仍執陳詞，指摘原判決不當，聲明
    求予廢棄改判，為無理由，應予駁回。
八、兩造其餘攻擊防禦方法，經本院斟酌後，認為均不足以影響
    本件判決結果，爰不一一論列，併此敘明。
九、據上論結，本件上訴為無理由，依民事訴訟法第449條第1項
    、第78條，判決如主文。
中　　華　　民　　國　　94　　年　　12　　月　　13　　日
                    民事第五庭審判長法　官  陳滿賢
                                    法　官  古金男
                                    法　官  朱  樑
以上正本係照原本作成。
兩造均不得上訴。
                                    書記官　陳俞豪
中　　華　　民　　國　　94　　年　　12　　月　　14　　日
                                        　　　　　　　Ｂ
